臺灣臺南地方法院民事判決
110年度金字第32號
原      告  王寶琴  

訴訟代理人  林金宗律師
            趙培皓律師
            林媗琪律師
被      告  謝淑美  


上列被告因違反銀行法等案件，原告提起刑事附帶民事訴訟請求
侵權行為損害賠償，由本院刑事庭以109年度重附民字第12號刑
事附帶民事訴訟裁定移送前來，於民國110年11月4日言詞辯論終
結，本院判決如下：
    主      文
被告應給付原告新台幣參仟玖佰貳拾柒萬元，及自民國一百零九
年五月十五日起至清償日止，按週年利率百分之五計算之利息。
原告其餘之訴駁回。
訴訟費用由被告負擔百分之二十七，餘由原告負擔。
    事實及理由
一、本件原告提起刑事附帶民事訴訟，原請求被告與其前配偶張
    嘉哲連帶損害賠償，經本院刑事庭於民國110年6月16日以本
    院109年度重附民字第12號刑事附帶民事訴訟判決略以：檢
    察官就原告部分僅起訴被告，並未將張嘉哲起訴列為共同參
    與招攬原告之行為人，且張嘉哲亦未在刑事訴訟程序中經本
    院認定係共同侵權行為之人，則就原告所受損害部分，張嘉
    哲顯非本件違反銀行法刑事案件中依民法規定應負賠償責任
    之人，是原告對張嘉哲提起本件刑事附帶民事訴訟，請求損
    害賠償，即非合法為由，而駁回原告對張嘉哲之起訴，原告
    並未就上開判決提出上訴，而已確定；又本院刑事庭於同日
    以同號刑事裁定，將原告對被告之起訴，移送本院民事庭，
    業經本院核閱無誤（見上開附民案卷第15頁至第16頁、第31
    頁），是本件審判範圍僅限於原告對被告之起訴，合先敘明
    。
二、本件被告經合法通知，無正當理由未於言詞辯論期日到場，
    核無民事訴訟法第386條所列各款情形，爰依原告之聲請，
    由其一造辯論而為判決。
三、原告主張：
（一）被告為吸收資金而從中牟利，基於意圖為自己不法所有、
      行使偽造私文書及非法經營銀行業務等犯意，而對外宣稱
      其可代表將集資購得較低價之新光三越禮券，再轉售予「
      雅詩蘭黛」、「SK2」等專櫃小姐（下稱櫃位券），藉以
      賺取價差後，給付出資者不等之紅利，而藉以向原告邀約
      參與投資。被告為取信於原告，向張嘉哲借用0000-00000
      0行動電話而使用通訊軟體LINE，虛偽設立「新光三越董
      事鄭詩議」（另為不起訴處分）、「雅詩蘭黛李經理」、
      「SKⅡ蘇美女」、「臺中新光三越財務副理」等人不實帳
      號，再由被告以自有手機與前揭虛擬帳號間相互加入好友
      或建立群組，並自導自演捏造彼等間互相討論買賣新光三
      越禮券之對話内容，以營造被告與鄭詩議等人確有投資買
      賣新光三越禮券且業績良好之假象，再將該等虛擬不實之
      對話紀錄以截圖方式分別傳送予原告，並陸續以鄭詩議名
      義建立「新光業績組」、「新光秘密基地」等LINE群組，
      再邀請原告、訴外人郭修誌等人加入上開群組對話，被告
      並於不詳時、地偽刻「新光執行董事鄭詩議」之印章乙枚
      ，偽蓋於「新光三越股份有限公司（下稱新光三越公司）
      退款聲明（誤載為「名」）稿」上，藉以偽造新光三越公
      司聲明延後退回郭修誌購買新光三越現金券款項之私文書
      ，再將之傳至「新光秘密基地」之群組而為行使，被告即
      藉由上開各方式，使原告陷於錯誤，而誤信上開櫃位券買
      賣可行且獲利豐富，陸續投入資金，共計受騙新台幣（下
      同）606,239,914元，原告領回本息461,316,500元，尚有
      144,923,414元未領回，此有臺灣臺南地方檢察署（下稱
      臺南地檢署）檢察官107年度偵字第8143號起訴書可證。
      而於檢察官偵查起訴後，原告看到起訴書内容，始確認被
      告以投資「雅詩蘭黛」、「SK2」等櫃位之新光三越禮券
      為由吸金，一切都是謊言。嗣被告經本院於110年6月16日
      以本院108年度金重訴字第3號、109年度金訴字第145號刑
      事判決（下稱系爭刑事判決）判處罪刑。原告匯給被告的
      606,239,914元，包含系爭刑事判決附表二編號1至36所示
      由原告招攬之投資人（下簡稱原告招攬之投資人）交付予
      原告投資而損失之金額，原告招攬之投資人也對原告請求
      損害賠償，因此原告請求被告賠償144,923,414元之損害
      。再者系爭刑事判決亦認定原告以自有資金交給被告之受
      損金額為3,927萬元，被告自應負損害賠償之責。為此原
      告爰依民法第184條侵權行為損害賠償及民法第179條不當
      得利之規定，請求本院擇一判決被告賠償等語。
（二）聲明：被告應給付原告144,923,414元，及自起訴狀繕本
      送達之翌日起至清償日止，按週年利率百分之五計算之利
      息。
四、被告未於言詞辯論期日到場，亦未提出任何書狀作何聲明或
    陳述。
五、經查被告基於意圖為自己不法所有及違反銀行法不得經營收
    受存款業務等犯意，自105年間某日起，對外宣稱可將集資
    購得較低折扣之新光三越禮券轉售予「雅詩蘭黛」、「SK-Ⅱ
    」等專櫃，藉以賺取價差後，給付出資者不等之紅利，向原
    告及其他人邀約參與櫃位券投資，使原告及其他人誤信上開
    櫃位券投資為真且獲利豐富，而參與上開櫃位券投資，原告
    復招攬原告招攬之投資人加入投資，其中原告自己給付被告
    之投資金額如系爭刑事判決附表二編號84所示為4,500萬元
    ，扣除原告已領回本利573萬元，原告之損失金額為3,927萬
    元；另原告招攬之投資人投資金額共177,687,920元，其每
    人已領回本利及損失金額分別如系爭刑事判決附表二編號1
    至36所示，而被告詐騙原告及包含原告招攬之投資人在內之
    其他被害人並違法吸金違反銀行法等犯行，經臺南地檢署檢
    察官偵查起訴後，亦經系爭刑事判決認定被告犯銀行法第12
    5條第1項後段之非法經營收受存款業務罪，判處有期徒刑9
    年之事實，有系爭刑事判決1件在卷可稽（見本院卷第17頁
    至第121頁），復經本院依職權調閱系爭刑事案件電子卷證
    查對無誤，而被告經合法通知，既未於言詞辯論期日到場，
    復未提出任何書狀或陳述以供本院審酌，自堪信為真實。
六、次按違反保護他人之法律，致生損害於他人者，負賠償責任
    。但能證明其行為無過失者，不在此限，民法第184條第2項
    定有明文。再按本法稱收受存款，謂向不特定多數人收受款
    項或吸收資金，並約定返還本金或給付相當或高於本金之行
    為。除法律另有規定者外，非銀行不得經營收受存款、受託
    經理信託資金、公眾財產或辦理國內外匯兌業務。以借款、
    收受投資、使加入為股東或其他名義，向多數人或不特定之
    人收受款項或吸收資金，而約定或給付與本金顯不相當之紅
    利、利息、股息或其他報酬者，以收受存款論。銀行法第5
    條之1、第29條第1項、第29條之1分別定有明文。違反銀行
    法第29條者，則依銀行法第125條論其刑責。因此行為人如
    以前揭方法向不特定之多數人收受款項或吸收資金，且非銀
    行未經許可經營前揭業務者，即與銀行法前述規定之構成要
    件相當。又銀行法上述規定旨在保障社會投資大眾之權益，
    有效維護經濟金融秩序，自屬保護他人之法律。是以倘違反
    銀行法上開規定，非法吸收存款者，即屬違反保護他人之法
    律，而為民法第184條第2項所定之侵權行為，即最高法院10
    9年度台上字第3334號、103年度台上字第1198號民事判決均
    同此見解。
七、經查原告遭受被告詐騙、吸金而交付自有資金4,500萬元，
    原告已領回本利573萬元，尚受有3,927萬元之損害，而被告
    詐騙原告及其他投資人並違法吸金違反銀行法等犯行，亦經
    系爭刑事判決判處有期徒刑9年等情，有如前述，堪認被告
    對原告詐騙及違法吸金之行為，係違反保護他人之法律，致
    生損害於原告，是原告請求被告賠償其損害3,927萬元，要
    屬有據。至於原告請求其餘金額105,653,414元之損害（144
    ,923,414－39,270,000＝105,653,414），均屬原告招攬之投
    資人之損害，原告就此部分自非因被告犯罪而受損害之人，
    且原告未受讓原告招攬之投資人對被告之損害賠償債權，又
    本件係刑事附帶民事訴訟，依刑事訴訟法第500條本文規定
    ，應以刑事訴訟判決所認定之事實為據，則原告招攬之投資
    人縱然對原告請求損害賠償，原告亦不可以自己名義逕行請
    求被告賠償此部分之損害。因此原告依民法第184條規定，
    請求被告給付其餘金額105,653,414元部分，要屬無據。另
    其餘金額105,653,414元部分，係原告招攬之投資人經原告
    招攬而向被告投資上開櫃位券之資金，在原告招攬之投資人
    尚未向被告撤銷投資之意思表示之前，被告係基於投資關係
    而收取此部分款項，具有法律上之原因，且受有損害之人是
    原告招攬之投資人，並非原告，則原告另依民法第179條不
    當得利之規定，請求被告給付其餘金額105,653,414元，亦
    屬無據。
八、末按給付無確定期限者，債務人於債權人得請求給付時，經
     其催告而未為給付，自受催告時起，負遲延責任。其經債
    權人起訴而送達訴狀，或依督促程序送達支付命令，或為其
    他相類之行為者，與催告有同一之效力，民法第229條第2項
    定有明文。又遲延之債務，以支付金錢為標的者，債權人得
    請求依法定利率計算之遲延利息。但約定利率較高者，仍從
    其約定利率。應付利息之債務，其利率未經約定，亦無法律
    可據者，週年利率為百分之五，民法第233條第1項、第203
    條亦分別定有明文。本件原告請求損害賠償勝訴部分，並無
    確定期限，兩造亦無約定遲延利息之利率，揆諸前揭規定，
    原告自得請求被告給付自起訴狀繕本送達翌日起至清償日止
    ，按週年利率百分之五之遲延利息。而本件起訴狀係於109
    年5月4日寄存送達被告，有本院送達證書1件在卷可查（見
    附民卷第11頁），依民事訴訟法第138條第2項規定，應於同
    年5月14日發生送達之效力，則原告就勝訴部分，請求被告
    另給付自起訴狀繕本送達被告之翌日即109年5月15日起至清
    償日止，按週年利率百分之五計算之利息，亦屬有據；至於
    原告敗訴部分，其法定遲延利息之請求，同屬無據。　
九、綜上所述，原告主張被告應賠償其損害3,927萬元並給付法
    定遲延利息，要屬有據，原告之其餘請求，則無可採。從而
    原告依據民法第184條規定，請求被告給付3,927萬元，及自
    109年5月15日起至清償日止，按週年利率百分之五計算之利
    息，為有理由，應予准許，原告逾此部分之請求，為無理由
    ，不應准許。　　
十、原告以一訴同時依民法第184條及第179條規定，請求本院擇
    一判決其勝訴，性質上為客觀訴之合併中之選擇合併，本院
    既認定原告依民法第184條規定，請求被告賠償3,927萬元部
    分為有理由，則原告就此勝訴部分，另主張依民法第179條
    規定，請求被告賠償3,927萬元部分，即無再審究之必要，
    附此敘明。　　
據上論結，本件原告之訴為一部有理由，一部無理由，依民事訴
訟法第79條，判決如主文。
中　　華　　民　　國　　110 　年　　11　　月　　17　　日
                  民事第五庭    法  官　林雯娟  
以上正本係照原本作成。
如不服本判決，應於判決送達後20日內向本院提出上訴狀。如委
任律師提起上訴者，應一併繳納上訴審裁判費。
中　　華　　民　　國　　110 　年　　11　　月　　17　　日
                                書記官　陳雅婷